---
title: "Taller 1"
author: "Andrés Díaz, Yilmer Palacios"
date: "2024-02-01"
output:
  word_document: default
  html_document: default
  pdf_document: default
---

```{r setup, include=FALSE}
knitr::opts_chunk$set(echo = TRUE)
options(encoding = "utf-8")


```

## 1 Primer Punto

### 1.1) Definan una semilla para trabajar durante el script. Respondan: ¿Por qué es importante definir una semilla?

Respuesta: Según R-Coder.com, una semilla es el iniciador de un generador de números pseudoaleatorios, que son utilizados para la simulación de distribuciones de probabilidad que sean requeridas por el algorítmo. Al ser pseudoaleatorios, los resultados obtenidos a partir de estos números generados son replicables siempre y cuando se utilice el mismo generador y la misma semilla.

Es importante definir una semilla en un algoritmo que vaya a utilizar un generador de números con distribuciones de probabilidad ya que permite que terceros puedan llegar al mismo resultado con el algorítmo y los datos utilizados. Si no se definiera semilla, los resultados cambiarían cada vez que se ejecutara el código, dada la naturaleza de los datos que se está utilizando.

Para este ejercicio, se definirá la semilla usando la fecha en la que se comenzó a trabajar en este taller.

```{r semilla}

set.seed(31012024)

```

### 1.2) Primero, creen una lista con números secuenciales de 1 en 1 desde el 1 hasta el 50. Luego, creen tres (3) listas diferentes que contengan respectivamente: una variable numérica de clase int que se distribuya de forma uniforme entre el intervalo 5 a 50, una lista que repita el carácter “Años” y una lista con nombres propios aleatorios de personas, todas las cuatro (4) listas deben tener el mismo tamaño.

```{r listas}

set.seed(31012024) #La ejecutamos de nuevo para que tenga efecto sobre el runif
rm(list=ls())   # borramos environment
l_num = list(numeros = seq(1,50,1)) # Creamos la lista de 1 en 1 hasta 50
l_edad = list(edad= round(runif(50,5,50),0))# Creamos la lista de edades con una distribución uniforme entre 5 y 50
l_texto = list(variable=rep("años",50)) # Creamos una lista con la palabra "años" repetida 50 veces


# Para la lista de nombres vamos a crear dos vectores, uno con los nombres y otro con los apellidos de los integrantes del curso; luego usaremos la función sample para tomar de los vectores elementos aleatorios; finalmente, uniremos los nombres y apellidos aleatorios para formar la lista. Fuente: https://r-coder.com/funcion-sample-r/

rapellidos <- c("Aguirre", "Arteaga", "Borda", "Caballero", "Carbonell", "Carvajal", "Criollo", "Diaz", "Duquino", "Escobar", "Fernandez", "Fonseca", "Galindo", "Gonzalez", "Hernandez", "Huertas", "Karaman", "Lasso", "Naranjo", "Navarrete", "Navarro", "Neusa", "Osorno", "Palacios", "Patiño", "Perdomo", "Prada", "Rueda", "Villamizar", "Viveros", "Zuluaga", "Valencia", "Gomez", "Bejarano", "Silva", "Ortega", "Huerfano", "Cardenas", "Barreto", "Carreño", "Rocha", "Correa", "Jimenez", "Barragan", "Rincon", "Ramirez", "Charry", "Munoz", "Pedreros", "Lian", "Jaramillo", "DeZulategi", "Amaya", "Corredor", "Ortiz", "Rodriguez", "Martinez", "Olmos", "Echeverri", "Arias", "Moreno", "Rojas", "Aguilar", "Cuellar", "Guacheta", "Vargas", "Muaoz", "DelCastillo")

rnombres <- c("Dennis", "Diana", "Luis", "Alejandra", "Henry", "Pharad", "Andres", "Edinson", "Yuri", "Jose", "Laura", "German", "Valentina", "Daniel", "Samuel", "Manuela", "Manuel", "Angella", "Yilmer", "Raul", "Gabriel", "Angela", "Camilo", "Santiago", "Julian", "Juanita", "Juan", "Silvia", "Francisco", "Estefania", "Johana", "Carolina", "Olegario", "Valentina", "Nicolas", "Fernando", "Alejandro", "Romina", "Camila", "Salomon", "Sofia", "Felipe", "Enrique", "Katherine", "Sebastian", "Alexis", "Maria", "Alexander", "David", "Paula", "Felipe", "Juliana")

nom_apellido <- c(paste(sample(rnombres,50, replace=TRUE), sample(rapellidos,50, replace=TRUE)))

#Ahora si creamos la lista

l_nombres = list(nom_apellido)

```

### 1.3) Creen una lista en la que cada elemento j sea la concatenación de los elementos j de las tres listas creadas en el punto anterior. Ordenen y/o agreguen caracteres a cada elemento de la lista para que se consolide una oración con orden semántico que refleje la edad del individuo.

```{r lista concatenada}

l_oracion <- c()

#creamos un bucle que va desde 1 hasta el número de elementos (50), es cada paso del bucle se concatenarán con "paste" las listas y se guaradán en una posición de la lista "l_oracion"

for (i in 1:length(l_nombres[[1]])){
  
  l_oracion[[1]][i] <- paste(l_nombres[[1]][i],"tiene",l_edad[[1]][i],
                          l_texto[[1]][i])    
  
}

l_oracion

```

### 1.4) Usando un loop realicen un código que presente (print) la edad de cada uno de los individuos dentro de las listas, pero únicamente si el nombre del individuo empieza por una letra distinta de J y la edad sea distinta de un número par.

```{r loop selección de J}

## Creamos un ciclo for que va desde 1 hasta el número de elementos de la lista oración (50), luego pasamos a dos codicionales, el primero evalúa si el nombre inicia por J y el segundo si el residuo de dividir la edad en 2 es mayor que cero, si lo es, el número es impar, a los elementos que pasen ambas condiciones se les hará "print".

for (j in 1:length(l_oracion[[1]])){
  
  
  if(substring(l_oracion[[1]][j],1,1)!="J"){
    
    if(l_edad[[1]][j]%%2>0){
      
      print(l_oracion[[1]][j])
      
    }
    
  }

}
```
### 1.5) Programen una función que tome como entrada una lista con valores numéricos y que su output sea el promedio de los valores de la lista y la desviación estándar asociada a la misma muestra. Usando esta función respondan: ¿Cuál es la edad promedio de su lista? ¿Cuál es la desviación estándar?

```{r creación de función - promedio y desviación}

  funcion_param_stat <- function(lista_edad){
    
    #Input
      #lista_edad: Lista con los valores de edad de los individuos
    
    #Output
      #media: valor numérico que es la media de los valores de edad
      #des_est: valor numérico que es la desviación estándar
      #de los valores de edad
    
    media <- mean(lista_edad)
    des_est <- sd(lista_edad)
    
    print(paste("La edad promedio es",media))
    print(paste("La desviación estándar es",signif(des_est,4)))
    
  }

funcion_param_stat(l_edad[[1]])

```
### 1.6)	Programen una función que tome como entrada una lista con valores numéricos y estandarice los valores. Es decir, que los transforme a una normal estándar los datos. Apliquen las funciones que desarrollaron en el literal 1.5) dentro de la función que propongan en este literal

```{r función estandarización}

  funcion_norm_estan <- function(listaval){
    
    #Input
      #listaval: Una lista de valores numéricos
    
    media <- mean(listaval) #Media de los valores numéricos en la lista
    des_est <- sd(listaval) #Desviación estándar de los valores                                     numéricos en la lista
    dist_estandar <- c() #Se inicializa la variable de distribución
    
    #Se hace un loop para realizar la estandarización de cada valor
    for (i in 1:length(listaval)){
    
    dist_estandar[i] <- (listaval[i]-media)/des_est
    
    }
    #Output
      #dista_estandar: Lista de número estandarizados
    
    print(dist_estandar)
   
  }

dist_estandar <- funcion_norm_estan(l_edad[[1]])


```
### 1.7)	Por otra parte, generen una lista de listas llamada outcomes_nominales. Esta lista contendrá 3 vectores de 50 observaciones cada uno con los outcomes de interés: salario, índice de salud, experiencia laboral. Para esto, generen para cada vector valores numéricos de clase float basado en una distribución normal estándar con media 0 y varianza 1. 

```{r lista outcomes_nominales}

set.seed(31012024)
salario <- rnorm(50,0,1) #Se estandariza el vector de salario
ind_salud <- rnorm(50,0,1) #Se estandariza el vector de indice de salud
exp_laboral <- rnorm(50,0,1) #Se estandariza el vector de indice de                                   experiencia laboral

#Se crea una lista con las listas anteriormente estandarizadas
outcomes_nominales <- list(Salario = salario,IndiceSalud = ind_salud, ExpLaboral = exp_laboral)
print(outcomes_nominales)

```
### 1.8)	Creen una función que transforme una lista en una matriz. Para esto, la función debe tomar como input una lista y debe tener como output una matriz X que concatene los datos de esta lista y un vector de 1´s.

```{r lista a matriz}
  
  funcion_lista_matriz <- function(lista){
    
    #Input
      #Vector de unos con la longitud de la edad
      #Vector de la edad con la edad    
    vector_unos <- matrix(rep(1,length(lista[[1]])),nrow=length(l_edad[[1]]))
    
    #Output
      #Matriz compuesta de los vectores de entrada
    matriz <- cbind(lista,vector_unos)
    
    colnames(matriz)[1] <- "Edad"
    colnames(matriz)[2] <- "Constante"
    matriz
    
  }

matriz = funcion_lista_matriz(l_edad[[1]])
print(matriz)
class(matriz)

```
### 1.9)	A partir de la función anterior consoliden una matriz X con la edad de los individuos estandarizada y un vector de 1´s asociado a una constante.

```{r matriz edad estandarizada}

vect_edad_estandar <- funcion_norm_estan(l_edad[[1]])

matriz_edad_estandar <- funcion_lista_matriz(vect_edad_estandar)
colnames(matriz_edad_estandar)[1] <- "Edad estándar"
print(matriz_edad_estandar)
```
## Segundo punto

### 2.1)	Programen una función que tome como input una matriz X estocástica de rango completo y un vector yi, posteriormente, el output debe corresponder a una estimación puntual del estimador (β1) de Mínimos Cuadrados Ordinarios (MCO) para la muestra y a su error estándar asociado (σβ). 

```{r función MCO}

#Creamos dos funciones exactas salvo que la primera devuelve el estimado beta B y la segunda su error estándar.

funcion_MCO_beta1 <- function(matriz_in,y_in){
  
  #Input
    # Matriz_in: Matriz estocástica de rango completo
    # y_in: Vector y_i
  
  #Fórmula 1
    # Beta_1 = (t(X)*X)^-1*(t(X)*y_i)
    
  beta_1 <- solve(t(matriz_in) %*% matriz_in) %*% 
              (t(matriz_in) %*%   y_in)
  
  #Output
    # Beta_1
    beta_1[1]
    
}

funcion_MCO_ee_beta1 <- function(matriz_in,y_in){
  
  #Input
    # Matriz_in: Matriz estocástica de rango completo
    # y_in: Vector y_i
  
  #Fórmula 1
  # Beta_1 = (t(X)*X)^-1*(t(X)*y_i)
    
  beta_1 <- solve(t(matriz_in) %*% matriz_in) %*% 
              (t(matriz_in) %*%   y_in)
  #Fórmula 2
    # ee(Beta_1) = (Var(error)/STC)^0.5
      
      # Var(error) = SRC/(n-k-1) #Varianza del error
        #SRC = suma((y_pred - y_in)^2) #Sumatoria de los residuales al           cuadrado
        # k = 1 porque se van a hacer regresiones lineales simples
        #y_pred = X*beta_1 #Resultado predicho
      
      # STCx = suma((x - mean(x))^2) #Suma Total de Cuadrados de X
    
    y_pred <- matriz_in  %*% beta_1
    SRC <- sum((y_pred - y_in)^2)
    Var_error <- SRC/(length(y_in)-1-1)
    STC <- sum((matriz_in[,1] - mean(matriz_in[,1]))^2)
    
    eeBeta_1 <- (Var_error/STC)^0.5

  #Output
    # Error estándar de Beta_1
    
    eeBeta_1
}

```

### 2.2)	Utilizando un loop, apliquen esta función a los diferentes outcomes en las listas de outcomes_nominales, guarden los coeficientes estimados y las desviaciones estándar en una matriz donde la primera columna corresponde al nombre del outcome, la segunda columna al coeficiente estimado (β1) y la tercera al error estándar (σβ). En esta matriz, cada fila representará una estimación. 

```{r aplicación MCO}

  #Se hace un loop en el que se concatenan los nombres de las
  #variables, los estimadores de la regresión por MCO y sus
  #errores estándar
    
    #Se crea una matriz vacía con la dimensión deseada:
    # La cantidad de filas igual a la cantidad de resultados
    # La cantidad de columnas igual a 3: nombre, beta y error estándar

    matriz_Estimadores <- matrix(NA,nrow = length(outcomes_nominales),
                                 ncol = 3)
    
    for (i in 1:length(outcomes_nominales)){
    
    #Input
     
      # Funciones de estimación de betas y de errores estándar
      # Vectores de los outcomes
      
      beta <- funcion_MCO_beta1(matriz_edad_estandar,
                                matrix(outcomes_nominales[[i]]))
      
      error_est <- funcion_MCO_ee_beta1(matriz_edad_estandar,
                                matrix(outcomes_nominales[[i]]))
      
    #Output
    
  
      matriz_Estimadores [i,1] <-  names(outcomes_nominales[i])
      matriz_Estimadores [i,2] <-  round(beta,5)
      matriz_Estimadores [i,3] <-  round(error_est,5)
     
    }

print(matriz_Estimadores)

```

```{r Hacer regresiones con comando lm}
# Para probar que está bien los errores estándar y los betas
x = matriz_edad_estandar
y1 = c(matrix(outcomes_nominales[[1]]))
y2 = c(matrix(outcomes_nominales[[2]]))
y3 = c(matrix(outcomes_nominales[[3]]))

datos <- data.frame(x, y1, y2, y3)

modelo1 = lm(y1 ~ -1 + x, data = datos)
modelo2 = lm(y2 ~ -1 + x, data = datos)
modelo3 = lm(y3 ~ -1 + x, data = datos)

Mod1 = summary(modelo1)
Mod2 = summary(modelo2)
Mod3 = summary(modelo3)

Mod1[["coefficients"]]
Mod2[["coefficients"]]
Mod3[["coefficients"]]

??summary


```
### 2.3)  Haciendo uso de un loop hagan un print para que, automáticamente y para cada outcome, se realice la interpretación econométrica de cada coeficiente de regresión que estimaron. Recuerden tener en cuenta las distribuciones de las variables para su interpretación. 

```{r aplicación MCO - Interpretación de resultados}

for (i in 1:length(outcomes_nominales)){

    print(paste("Por cada incremento de una desviación estándar de la edad, la variable",matriz_Estimadores[i,1],"cambia en",matriz_Estimadores[i,2],"desviaciones estándar"))
}


```
### 2.4) Creen una función que calcule el MSE(y_i,x_(i,)  β_0,β_1). Es decir, que tenga como input un vector de yi, un vector/lista de xi y los parámetros β0 y β1. Como output debe proveer un escalar correspondiente al MSE de esa combinación de inputs. 

```{r cálculo de MSE}

#Se crea una función para determinar el MSE

funcion_MSE <- function(y_in,X_in,beta0,beta1){
  
  #Input
    #y_in: Un vector del resultado
    #X_in: Una matriz de los valores independientes
    #beta0: Valor de la constante de la regresión lineal simple
    #beta1: Estimador de la regresión para la variable independiente
  
  #Output
    #MSE: Error al cuadrado promedio
  
  MSE <- sum((y_in - beta0 - beta1*X_in)^2)/length(y_in)
  
  
  
}

funcion_MSE(matrix(outcomes_nominales[[1]]),
            matrix(matriz_edad_estandar[,1]),1,1)

```
### 2.5) Utilizando un ciclo while generen una función que retorne el coeficiente βmin^1 que minimiza el error de ajuste de los datos de forma numérica. 

```{r estimación del mínimo MSE}

funcion_Min_MSE <- function(y_in,X_in,beta) {

#Valores iniciales

i <- -1 #Diferencia entre MSE
beta_1 <- -5 #Valor inicial de beta
paso_iteracion <- 0.001 #El incremento de beta_1 por iteración
MSE_t_1 <- funcion_MSE(y_in,X_in,0,(beta_1-paso_iteracion)) #Valor inicial de MSE, como es la inicial decidimos usar beta con un paso menos

while(i<0){
  
  #Se utiliza la función MSE del punto anterior
  
  invisible(MSE <- funcion_MSE(y_in,X_in,0,beta_1))
  
  #Se calcula la diferencia entre el MSE actual y el de la iteración
  #anterior
  i <- MSE - MSE_t_1
  
  #Se actualiza el valor del MSE para pasar a la siguiente iteración
  
  MSE_t_1 <- MSE
  
  #Se incrementa el valor de beta en un valor constante dado por
  #el valor del paso de la iteración
  beta_1 <- beta_1 + paso_iteracion
  
  }
beta_1
}



```
### 2.6) Apliquen las funciones desarrolladas en los puntos anteriores para encontrar el 〖β^min〗_1 que minimiza el error cuadrático medio por métodos numéricos, suponiendo que  β_0=0, para los outcomes_nominales. Reporten sus resultados en una matriz con dos columnas: Nombre del outcome y 〖β^min〗_1. Esta matriz debe tener 3 filas, una por cada outcome

```{r estimación del beta con un min MSE}

matriz_Est_numerico <- matrix(NA,nrow = length(outcomes_nominales),
                                 ncol = 2)

for (i in 1:length(outcomes_nominales)){
  
  #input
    #vector de y_in
    #matriz de X
    #beta_0 = 0
  
  #Se hace un loop para que abarque todos los outcomes
  
  matriz_Est_numerico [i,1] <- names(outcomes_nominales[i])
  matriz_Est_numerico [i,2] <- round(funcion_Min_MSE(
                                matrix(outcomes_nominales[[i]]),
                                matrix(matriz_edad_estandar[,1]),0),3)
}
matriz_Est_numerico
```

