---
title: "Taller 1"
author: "Andrés Díaz, Yilmer Palacios"
date: "2024-02-01"
output:
  html_document: default
---

```{r setup, include=FALSE}
knitr::opts_chunk$set(echo = TRUE)

```

## 1 Primer Punto

### 1.1) Definan una semilla para trabajar durante el script. Respondan: ¿Por qué es importante definir una semilla?

Respuesta: Según R-Coder.com, una semilla se usa para iniciar un generador de números pseudoaleatorios, estos últimos se usan para generar al azar números que usaremos en nuestras muestras y códigos, sin embargo, la generación es pseudoaleatoria porque sí se usa una misma semilla, los números generados siempre van a ser los mismos.

Es importante definir una semilla en un código porque podemos hacer replicable nuestro código para un tercero, si no se define una semilla, alguien diferente al creador del código podría obtener diferentes resultados en un código que utiliza una generación aleatoria para su ejecución.

Vamos a definir nuestra semilla usando el día y mes de inicio del desarrollo del taller

```{r semilla}

set.seed(31012024)

```

### 1.2)	Primero, creen una lista con números secuenciales de 1 en 1 desde el 1 hasta el 50. Luego, creen tres (3) listas diferentes que contengan respectivamente: una variable numérica de clase int que se distribuya de forma uniforme entre el intervalo 5 a 50, una lista que repita el carácter “Años” y una lista con nombres propios aleatorios de personas, todas las cuatro (4) listas deben tener el mismo tamaño.


```{r listas}

rm(list=ls())   # borramos environment
l_num = list(numeros = seq(1,50,1)) # Creamos la lista de 1 en 1 hasta 50
l_edad = list(edad= runif(50,5,50)) # Creamos la lista de edades con una distribución uniforme entre 5 y 50
l_texto = list(variable=rep("años",50)) # Creamos una lista con la palabra "años" repetida 50 veces

# Para la lista de nombres vamos a crear 2 vectores, uno con nombres y otro con apellidos tomados de los nombres y apellidos de los integrantes del curso; luego usaremos la función sample para tomar de los vectores elementos aleatorios, finalmente uniremos los nombres y apellidos aleatorios para formar la lista. Fuente: https://r-coder.com/funcion-sample-r/

rapellidos <- c("Aguirre", "Arteaga", "Borda", "Caballero", "Carbonell", "Carvajal", "Criollo", "Diaz", "Duquino", "Escobar", "Fernandez", "Fonseca", "Galindo", "Gonzalez", "Hernandez", "Huertas", "Karaman", "Lasso", "Naranjo", "Navarrete", "Navarro", "Neusa", "Osorno", "Palacios", "Patiño", "Perdomo", "Prada", "Rueda", "Villamizar", "Viveros", "Zuluaga", "Valencia", "Gomez", "Bejarano", "Silva", "Ortega", "Huerfano", "Cardenas", "Barreto", "Carreño", "Rocha", "Correa", "Jimenez", "Barragan", "Rincon", "Ramirez", "Charry", "Munoz", "Pedreros", "Lian", "Jaramillo", "DeZulategi", "Amaya", "Corredor", "Ortiz", "Rodriguez", "Martinez", "Olmos", "Echeverri", "Arias", "Moreno", "Rojas", "Aguilar", "Cuellar", "Guacheta", "Vargas", "Muaoz", "DelCastillo")

rnombres <- c("Dennis", "Diana", "Luis", "Alejandra", "Henry", "Pharad", "Andres", "Edinson", "Yuri", "Jose", "Laura", "German ", "Valentina ", "Daniel", "Samuel", "Manuela", "Manuel", "Angella", "Yilmer", "Raul", "Gabriel", "Angela", "Camilo", "Santiago ", "Julian", "Juanita", "Juan", "Silvia", "Francisco", "Estefania", "Johana", "Carolina ", "Olegario", "Valentina", "Nicolas", "Fernando", "Alejandro", "Romina", "Camila", "Salomon", "Sofia", "Felipe ", "Enrique", "Katherine", "Sebastian", "Alexis ", "Maria", "Alexander", "David", "Paula", "Felipe", "Juliana")

nom_apellido <- c(paste(sample(rnombres,50, replace=TRUE), sample(rapellidos,50, replace=TRUE)))

#Ahora si creamos la lista

l_nombres = list(nom_apellido)

```

### 1.3)	Creen una lista en la que cada elemento j sea la concatenación de los elementos j de las tres listas creadas en el punto anterior. Ordenen y/o agreguen caracteres a cada elemento de la lista para que se consolide una oración con orden semántico que refleje la edad del individuo. 

